臺灣高等法院民事判決　　　　　　　　　 95年度上字第705號
上　訴　人　戊○○○
訴訟代理人　陳鄭權律師
複　代理人　黃勃叡律師
　　　　　　丁俊和律師
被　上訴人　台灣中小企業銀行股份有限公司
法定代理人　癸○○
訴訟代理人　乙○○
　　　　　　己○○
上列當事人間第三人異議之訴事件，上訴人對於中華民國95年6
月30日台灣桃園地方法院94年度訴字第1570號第一審判決提起上
訴，並為訴之變更，經本院於96年 5月29日言詞辯論終結，判決
如下：
    主  文
變更之訴駁回。
變更之訴訴訟費用由上訴人負擔。
    事實及理由
一、按訴之變更或追加，非經他造同意，不得為之。但有第255
    條第1項第4款「因情事變更而以他項聲明代最初之聲明者」
    之情形，不在此限，民事訴訟法第255條第1項第4款、第446
    條第1項定有明文。上訴人於原審提起第三人異議之訴，請
    求撤銷台灣桃園地方法院90年度執字第19794號強制執行事
    件對附表所示未辦理保存登記建物（下稱系爭建物）之強制
    執行程序。惟於本院審理中，前開強制執行程序業因拍賣無
    實益而終結，屬情事變更，上訴人變更聲明為確認系爭建物
    之所有權屬上訴人所有，揆諸前開規定，自無不合，應予准
    許。
二、按確認法律關係之訴，非原告有即受確認判決之法律上利益
    者，不得提起之，民事訴訟法第247條第1項前段定有明文。
    又所謂即受確認判決之法律上利益，係指法律關係之存否不
    明確，致其私法上地位有受侵害之危險，而此項危險得以對
    於被告之確認判決除去之者而言（最高法院42年台上字第
    1031號判例參照）。查上訴人主張其為系爭建物之所有權人
    ，惟為被上訴人所否認，是兩造間自有法律關係存否不明確
    ，並致上訴人私法上地位受有侵害之危險，而須以確認判決
    將之除去之情，故上訴人請求確認其為系爭建物之所有權人
    ，自有確認利益，合先敘明。
三、上訴人變更之訴主張：上訴人於民國（下同）83年間出資委
    請訴外人謝春益、浩榮鐵工廠及呂昭貴興建系爭建物，而原
    始取得所有權。訴外人陳清海為上訴人之子，其幫助上訴人
    處理興建系爭建物事宜，乃屬正常。而系爭建物基地所有權
    人丙○○為上訴人之夫，其將基地無償借予上訴人興建建物
    ，亦合於常情，均無礙上訴人原始取得系爭建物之效力。再
    者，上訴人收入來源除子女、丈夫給予之奉養金、家用金及
    不定期紅包外，尚有出售飼養之雞、鴨、鵝、豬所得之價金
    ，及參加民間合會所獲得之利益，因上訴人不善理財，均將
    收入交由大女兒丁○○保管，而丁○○亦鮮少將前開收入存
    入金融機構，惟上訴人確有資力出資建築系爭建物。又上訴
    人嗣將系爭建物以自己名義出租予訴外人慶榮工程有限公司
    （下稱慶榮公司）使用，每月並收取租金5萬元，足見上訴
    人確為系爭建物所有權人。被上訴人持其對債務人丙○○之
    執行名義，聲請桃園地院90年度執字第19794號清償債務強
    制執行事件對系爭建物及其基地查封拍賣，爰請求確認系爭
    建物之所有權屬上訴人所有。
四、被上訴人則以：被上訴人於90年12月21日即聲請查封系爭建
    物及基地，台灣桃園地方法院90年度執字第19794號強制執
    行事件並將系爭建物及基地查封，上訴人於查封時及執行處
    法官傳訊時均未聲明異議，直至前開強制執行程序將定期2
    拍，上訴人始提起本件訴訟。系爭建物坐落基地之所有權人
    丙○○為上訴人之夫，出面接洽興建系爭建物事宜之陳清海
    為上訴人之子陳清海，渠等均與上訴人同財共居，並均為被
    上訴人之債務人，上訴人謂系爭建物為其單獨所有，自有故
    意協助債務人規避債務，並妨礙被上訴人行使債權之情。又
    上訴人提出之估價單及收據或證人陳述之請款方式均與一般
    交易習慣不同，上訴人亦無法證明其確有資力出資興建系爭
    建物，實難謂系爭建物確為其所有等語置辯。被上訴人求為
    判決駁回變更之訴。
五、經查：(一)被上訴人於90年12月21日執其對債務人丙○○之執
    行名義，向原審民事執行處聲請對系爭建物及其坐落之基地
    強制執行，並經原審90年度執字第19794號強制執行程序受
    理在案。(二)前開強制執行程序嗣因拍賣無實益而於95年4月7
    日發給被上訴人債權憑證而終結等情，為兩造所不爭，並經
    本院依職權調閱原審90年度執字第19794號清償債務強制執
    行卷宗查核無誤，堪信為真。
六、上訴人主張：其資金來源係來自其8名子女及丈夫所給每月
    奉養金、零用金、年節紅包，以及伊參加合會獲利所累積而
    成云云。經查：
  (一)上訴人並無職業，為其所不爭（見原審卷第29頁）。
  (二)證人即上訴人之女兒丁○○證述：「（你母親交給你錢如何
    處理？）『幫她存起來』，要的時候我再拿給她，也有幫她
    跟會」等語（見原審卷第105頁），核與上訴人民事準備理
    由暨聲請調查證據狀(二)所述「‧‧‧幫上訴人保管儲蓄之大
    女兒丁○○亦『無』將上訴人所交付之金錢『全部』存入社
    會貨幣存款機構，僅有『部分』以丁○○名義存入銀行‧‧
    ‧」（見原審卷第48頁反面）等語有所出入。丁○○並未以
    上訴人名義存款，則丁○○存簿內之現金已無法證明何者屬
    上訴人所有，其證明上訴人有資力之證明力已顯薄弱。
  (三)證人即會首曾秀雄證述：「（你的互助會最多標得金額多少
    錢？）30幾萬。（你召集的互助會上訴人每次都有參加？）
    都有參加，每次都參加2會。（上訴人每次都是中間標還是
    尾會？）前面的會都是近尾會時，最後1會是在民國83年3
    月及5月各標1會。（上訴人83年3月及5月各標得多少錢？）
    太久了，忘記了。」等語（見原審卷第115頁）。證人辛○
    ○證稱：「（法官問：上訴人有無跟過你的互助會？）有的
    。跟過1會，是在民國79年左右，每會1萬元。會員共有48人
    ，『當時沒有寫會單』。也沒有交任何書面證據給他。會已
    經結束了，我記得是會快結束的時候她才標的」；「（上訴
    人訴訟代理人問：既然當時沒有寫會單如何記得有何人參加
    會？）會單丟了。（法官問：剛剛為何說沒有寫會單？）會
    單是有，但是時間太久，丟了。剛剛因為我耳朵不好，所以
    沒有聽清楚」等語（見本院卷第46頁至第47頁）。證人壬○
    ○證稱：「上訴人有參加我的互助會有的，在民國81年左右
    ，每月2萬元，會員共有42人，她參加1會」；「（問：有何
    證據證明她有參加你的互助會？）沒有」；「（問：有無寫
    會單給戊○○○？）『沒有』，我們鄉下沒有寫」；「問：
    沒有寫會單，如何知道會員有哪些人？）用簿子稍微記一記
    」等語（見本院卷第48頁）。證人庚○○證稱：「民國80年
    上訴人有參加我的會，每月1萬元，連會首共38人。戊○○
    ○是到最後幾會時候才標。我有寫會單及印會單，會單當時
    有交給會腳。會單已經不在了。標到的會錢是用現金交付，
    拿到她家交給她」等語。（見本院卷第48頁）。證人甲○○
    證稱：「上訴人她有參加我的會，在『83年7月份』，每會2
    萬元，總共會員有39人，我有寫會單給會員，時隔太久會單
    已經找不到了。戊○○○有標會，得標金我們收取直接將現
    金拿到她家裡給他。是我向他招會的」云云（見本院卷第48
    頁）。上訴人則主張：「在80年間有參加過庚○○1會，每
    會1萬元共38人。庚○○有寫會單給我，會單目前已經沒有
    了。會我有標，會錢都是現金，送到我家給我。在79年間我
    還參加過辛○○1會，每會1萬元，共有48人，有會單，會單
    目前不在了，有標起來，會錢是收現金，會首送到我家給我
    。民國81年還參加過壬○○的會，每會2萬元，共42人，『
    有寫壹張單子給我』，單子已經不在了。我有標，錢送到我
    家給我。我還參加甲○○的會，『82年參加』，每會2萬元
    ，共有39人，有寫1張單子給我，單子已經不在了。我有標
    會，會錢是用現金拿到家裡給我」等語（見本院卷第49頁至
    第51頁）。本件上訴人主張參加之互助會，其共同特徵：均
    在10多年前；均已無會單存在；均以現金給付，並無存提款
    證據；證人均無互助會單佐證，惟對參加互助會之時間、人
    數、每會金額均記憶猶新，實與常情有違。證人辛○○先證
    稱：「當時沒有寫會單」等語，經上訴人之訴訟代理人訊問
    後始改稱：有會單云云。證人壬○○則證稱：未寫會單等語
    ，與上訴人之主張不符。證人甲○○證稱參加互助會之時間
    ，則與上訴人之主張不符。按參加互助會，早標者付利息；
    晚標者賺利息，得標者尚須按期繳付會款，故實質增加之財
    富不多。上訴人縱使參加前開互助會，然其獲利尚不足達其
    所稱興建工程款5,613,992元，況上訴人稱伊交與大女兒丁
    ○○處理之款項約7,000,000元，證人丁○○雖提出其存款
    之歷史資料查詢明細表及台灣台北地方法院87年度自緝字第
    127號刑事判決影本（見本院卷第99頁至第117頁），由證人
    螢光筆劃線部分僅足證明當日有該筆存款，及丁○○參加互
    助會，不足以證明丁○○前開存款或互助會款屬上訴人所有
    。
  (四)綜上，上訴人無固定職業，雖主張擁有鉅款，卻未以自己名
    義存放銀行，已與常情有違。上訴人所舉之證據，除證人間
    之證言矛盾外，5百多萬之工程款，其籌措、交付，歷經會
    首、上訴人、丁○○、再由丁○○交付上訴人，上訴人再交
    其子陳清海（詳後敘述。按：陳清海亦係被上訴人之執行債
    務人，有債權憑證影本可證，見本院卷第86頁、143頁），
    均未利用匯款、或票據，而以現金給付，有違常情，其證明
    力薄弱，上訴人是否確有資力，亦屬可疑。
七、上訴人主張：系爭建物由其出資興建，共支出新台幣（下同
    ）5,613,992元（含土木基礎結構工程款3,670,000元、鐵工
    費用743,992元、水電工程款1,200,000元）云云，並提出估
    價單6紙、收據5紙、付款證明1紙等影本為證，惟被上訴人
    否認其真正。經查：
  (一)系爭土地屬上訴人之夫丙○○所有。上訴人對於系爭土地並
    無任何法律關係存在，亦未支付任何代價等情業據上訴人、
    丙○○陳述明確（見本院卷第48頁至第49頁）。一般社會常
    態，土地上之建物屬土地所有人所建，例外情形，始為第三
    人興建。丙○○為強制執行之債務人，資力顯然不佳，經強
    制執行後，始主張系爭建物屬上訴人所有，其陳述是否實在
    ，頗為可疑。
  (二)上訴人主張：其支出土木基礎結構工程款3,670,000元乙節
    ，雖據證人即承攬人謝春益證稱：「（錢是誰交給你的？）
    錢是原告（即上訴人）兒子『陳清海』交給伊的」、「（為
    何要簽收據給上訴人？）要收錢就要簽收據，當初是陳清海
    拿給我簽的」等語（見本院卷第99、100、103頁）。惟既由
    陳清海付款，證人謝春益之證述尚不足以證明該工程款係由
    上訴人所支出。
  (三)上訴人另主張：其支出鐵工費用743,992元云云，雖據證人
    即承攬人浩榮鐵工廠之負責人陳李阿年證述：「（工程是誰
    委託你，誰去承攬的，誰負責施工？）『上訴人』到我工廠
    委託我的，我先生負責施工」；「（系爭工程為何沒有向陳
    清海購買材料？）我們施作代工、『代料』，沒有向陳清海
    購買材料」；「（系爭工程包括代工、代料？）原則上只是
    代工。料不夠時才自己購買，原則上系爭工程之『材料都是
    由上訴人自己購買』」；「（你們向訂購人收錢，要帶何單
    據？）帶『發票』及簽單」；「（本案你有無給發票？）『
    有』」等語（見原審卷第135至137頁），核與實際負責人陳
    重富之證述：「（上訴人興建本案建物之工程，是你主動去
    承攬還是上訴人去找你的？）我聽說上訴人要蓋房子，『我
    主動』去找他承攬」；「（系爭工程是代料代工還是只有代
    工？）原則上只有施工，部分代料包括電動捲門、採光罩、
    鐵窗、電焊網是作為地板施工之用」；「（提示估價單為何
    都是材料之價金？）這不是材料之價金，是施工之工資。第
    1張都是代工之工資，第2張只有Ｈ型鋼為代工之外，其他都
    是代工兼『代料』，第3張是代工及『代料』，第4張也是代
    工及『代料』」；「（你們去向客戶收錢，有無開統一發票
    ？）我們去向客戶請款時，先送『發票』及估價單，客戶會
    要求我們在領款部門簽名或者蓋章，也有簽收據的」；「（
    提示收據，一般你們去收款有簽這樣的收據？）有，一般民
    間有」；「（你們去民間收款會帶印章？）原則上不會，但
    是對方要求時，我們會在回來拿印章去」；「（你們會帶個
    人印章還是公司章？）原則上是公司及負責人章。此外，如
    果有要求要加蓋我的印章時，會加蓋我的印章」；「（提示
    收據兩張，為何沒蓋公司之印章？）當初沒有蓋公司之印章
    」等語（見原審卷第144至146頁），有所出入，即關於系爭
    工程之承攬，係證人主動承攬或上訴人前去洽詢乙節，2名
    證人之證述並不相同，且關於系爭工程代工、代料部分之證
    述，與上訴人所提出之估價單之記載並不相符。該估價單所
    載多為材料之價金，上訴人亦未提出其他另外購買材料之證
    據，證人證述該工程原則上係代工，不無疑問。又關於請款
    方式，其一般係以發票為之，與本件係簽立收據之情形不同
    ；且本件收據僅有陳李阿年之簽名及蓋章，亦與其一般係蓋
    公司大小章之情形不同；又收據部分，「陳李阿年」簽名之
    筆跡與其餘文字部分之筆跡不同（見原審卷第19頁至第20頁
    ），再參酌「謝春益」部分之收據，除簽名外之其他筆跡（
    見原審卷第12頁至第14頁），其書寫、筆劃、運筆之方式均
    與「陳李阿年」收據之筆跡同，足見收據係同一人寫妥後，
    交陳李阿年及謝春益簽名，由收據之製作過程，陳李阿年及
    謝春益僅就已寫好之收據受要求後被動簽名，其內容之可信
    度較低。是證人陳李阿年及陳重富2人之證詞，殊難採信。
    從而上訴人稱其支出鐵工費用乙節，即不足採。又，上訴人
    提出之估價單，均記載83年間簽發（見原審卷第15頁至第18
    頁），10多年前之估價單，上訴人仍然保留，較重要之發票
    卻主張遺失（見本院卷第12頁），亦與社會常情不符。
  (四)建物之出租人，不以所有權人為限，建物之出租人未必即係
    所有權人。況，原審90年度執字第19794號清償債務執行事
    件，執行處函請桃園縣警察局大園分局查報系爭建物使用現
    況，該分局訪談上訴人之夫丙○○，並檢附房屋租賃契約書
    函覆原審執行處，有桃園縣警察局大園分局91年8月22日園
    警分刑字第0910021022號函、現況調查表、房屋租賃契約書
    可證（見該執行卷1第286頁至第291頁），上訴人雖在房屋
    租賃契約書之房租收付款明細表蓋章簽收租金。惟查：出租
    人於收取承租人之租金後有簽發收據之義務，惟出租人實無
    在自己之房屋租賃契約書蓋章簽收租金之理，上訴人之夫丙
    ○○係前開執行事件之債務人，受訪談後提出之租賃契約書
    有上訴人簽收租金之記載亦與常情不符，併予敘明。
  (五)綜上，上訴人未能舉證證明其出資及定作系爭建物，自非系
    爭建物之所有權人，上訴人請求確認系爭建物之所有權屬上
    訴人所有，為無理由，應予駁回。
八、本件事證已臻明確，兩造其餘攻擊、防禦方法及未經援用之
    證據，經本院審酌後認對判決結果不生影響，爰不一一論列
    ，附此敘明。
九、據上論結，本件變更之訴為無理由，依民事訴訟法第第78條
    ，判決如主文。
中　　華　　民　　國　　96　　年　　6　　月　　12 　　日
  　　　　　　　　　民事第十五庭
                        審判長法　官   林恩山
　　　　　　　　　　　        法　官   郭松濤
　　　　　　　　　　　        法　官   黃國永
正本係照原本作成。
如不服本判決，應於收受送達後20日內向本院提出上訴書狀，其
未表明上訴理由者，應於提出上訴後20日內向本院補提理由書狀
（均須按他造當事人之人數附繕本）上訴時應提出委任律師或具
有律師資格之人之委任狀；委任有律師資格者，另應附具律師資
格證書及釋明委任人與受任人有民事訴訟法第466條之1第1項但
書或第2項（詳附註）所定關係之釋明文書影本。
中　　華　　民　　國　　96　　年　　6 　　月　　12　　日
　　　　　　　　　　　　　　　書記官   劉  瑗
附註：
民事訴訟法第466條之1（第1項、第2項）：
對於第二審判決上訴，上訴人應委任律師為訴訟代理人。但上訴
人或其他法定代理人具有律師資格者，不在此限。
上訴人之配偶、三親等內之血親、二親等內之姻親，或上訴人為
法人、中央或地方機關時，其所屬專任人員具有律師資格並經法
院認為適當者，亦得為第三審訴訟代理人。
附表：
┌──┬─────────┬─────┬─────────────┬──┐
│    │                  │建築式樣主│    建物面積（平方公尺）  │權利│
│建號│  基  地  座  落  │要建材及房├────────┬────┤範圍│
│    │----------------- │屋層數    │樓 層 面 積     │附屬建物│    │
│    │  建  物  門  牌  │          │合       計     │主要建築│    │
│    │                  │          │                │材料    │    │
├──┼─────────┼─────┼────────┼────┼──┤
│123 │桃園縣蘆竹鄉○○段│工廠、辦公│地下層：66.00   │        │全部│
│    │赤塗崎小段15地號  │室鋼筋混凝│地面層：797.21  │        │    │
│    │------------------│土造、鋼骨│第2樓層：66.00  │        │    │
│    │桃園縣蘆竹鄉坑子村│造、鋼架造│第3樓層：66.00  │        │    │
│    │17鄰44之8號       │、磚造3層 │合計：995.2100  │        │    │
│    │                  │樓房      │                │        │    │
└──┴─────────┴─────┴────────┴────┴──┘
